ACORDAO-COMPLETO-2481224

ACÓRDÃO 1210/2021 ATA 18/2021 - PLENÁRIO

VISTOS, relatados e discutidos estes embargos de declaração interpostos por Rômulo Soares Polari, ex-reitor da Universidade Federal da Paraíba (UFPB) , contra o Acórdão 535/2021-TCU-Plenário, por meio do qual, o TCU não conheceu do recurso de revisão do ora embargante contra o Acórdão 4973/2017-TCU-Primeira Câmara, que julgou irregulares suas contas e aplicou-lhe multa;
ACORDAM os ministros do Tribunal de Contas da União, reunidos em Sessão do Plenário, ante as razões expostas, em:
9.1. conhecer dos embargos de declaração para, no mérito, rejeitá-los;
9.2. informar a Rômulo Soares Polari que a oposição de embargos de declaração manifestamente protelatórios, repetindo argumentos já exaustivamente avaliados nos autos, sujeita o embargante ao pagamento de multa processual nos termos do art. 1.026, § 2º, do CPC;
9.3. dar ciência deste acórdão ao embargante.

Embargos de declaração opostos em face de acórdão que não conheceu de recurso de revisão interposto contra deliberação que julgou irregulares as contas do embargante, com aplicação de multa, em razão de irregularidades verificadas na prestação de contas da entidade referente ao exercício de 2008.

Universidade Federal da Paraíba.

3. Interessados/Responsáveis/Recorrentes:
3.1. Interessado: Universidade Federal da Paraíba (24.098.477/0001-10)
3.2. Responsáveis: Antônio Borba Guimarães (XXX.163.354-XX); Eugênio Paccelli Trigueiro Pereira (XXX.996.854-XX); Francisco Essenine e Silva (XXX.109.774-XX); Frigorifico Arabaiana Ltda (41.218.447/0001-19); José Fernandes Pimenta Junior (XXX.931.104-XX); João Flavio Paiva (XXX.846.064-XX); Marcelo de Figueiredo Lopes (XXX.515.907-XX); N Paes de Melo Junior Comercio Eireli - Epp (05.938.234/0001-06); Rita de Cassia Souza Medeiros Guedes (XXX.024.554-XX); Rômulo Soares Polari (XXX.406.424-XX); Sonia Suely Araujo Pessoa (XXX.107.294-XX)
3.3. Recorrente: Rômulo Soares Polari (XXX.406.424-XX).

13.1. Ministros presentes: Ana Arraes (Presidente), Walton Alencar Rodrigues (Relator), Benjamin Zymler, Augusto Nardes, Raimundo Carreiro, Vital do Rêgo e Jorge Oliveira.
13.2. Ministros-Substitutos convocados: Augusto Sherman Cavalcanti e Marcos Bemquerer Costa.
13.3. Ministros-Substitutos presentes: André Luís de Carvalho e Weder de Oliveira.

ACORDAO-COMPLETO-2522443

Acórdão de Relação 685/2022 - Primeira Câmara

Acórdão de Relação

Primeira Câmara

ROMULO SOARES POLARI

WALTON ALENCAR RODRIGUES

Ministro Walton Alencar Rodrigues.

Trata-se de embargos de declaração interpostos por Rômulo Soares Polari, ex-reitor da Universidade Federal da Paraíba (UFPB) , contra o Acórdão 535/2021-TCU-Plenário, por meio do qual, o TCU não conheceu do recurso de revisão do ora embargante contra o Acórdão 4973/2017-TCU-Primeira Câmara. 
O acórdão atacado pelo recurso de revisão julgou irregulares as contas do ex-reitor relativas ao exercício de 2008 e aplicou-lhe multa, em razão de ele ter assinado duas prorrogações emergenciais (contratos 7/2008 e 33/2008) , cada uma com vigência de 180 dias, ao ajuste que previa a prestação dos serviços de produção, higienização e distribuição de refeições nos restaurantes da universidade (contrato 2/2002) . Verificou-se a ausência de situação emergencial e que a maior parte da mão-de-obra contratada tinha equivalência de atribuições com o cargo de técnico administrativo em educação instituído pela Lei 11.091/2005, contrariando o disposto no art. 1º, § 2º, do Decreto 2.271/1997. Ademais, o ajuste 33/2008 sequer contou com prévio parecer jurídico, em desrespeito ao art. 38, VI, da Lei 8.666/1993.
Por meio do acórdão embargado, 535/2021-TCU-Plenário, o colegiado não conheceu do recurso de revisão uma vez que o recorrente invocou hipótese legal compatível com a espécie recursal, sem, contudo, satisfazê-la materialmente, deixando de atender os requisitos regimentais para o conhecimento do recurso (art. 35, incisos I a III) .
Nestes embargos de declaração, Rômulo Soares Polari alegou equívoco no Acórdão 535/2021-TCU-Plenário, ao considerar fundamento inexistente para manter sua condenação, bem como omissão ao deixar de analisar os fatos novos apresentados para promover a revisão do acórdão original que rejeitou as suas contas de 2008.
O equívoco se constituiu no fato de que o ex-reitor não teve suas contas rejeitadas e recebeu multa em face do contrato 2/2002 (referente aos restaurantes universitários) e suas prorrogações, mas, sim, pelas seguintes ocorrências: a) ausência de incorporação de bens móveis ao patrimônio da Universidade; e b) prorrogação irregular de contratos firmados com a fundação de apoio, objetivando a contratação de mão de obra para prestação de serviços de atividades meio e fim do Hospital Universitário Lauro Wanderley.
Citou trechos do voto que acompanha o Acórdão 4973/2017-TCU-Primeira Câmara a fim de fundamentar sua assertiva. Acrescentou, quanto ao contrato 02/2002, que esta Corte acolheu as suas justificativas, entendendo que a licitação realizada em 2009 sanou a irregularidade; e transcreveu os itens 2.1.4.1.6 e 2.1.4.1.7 do relatório que acompanha o Acórdão 881/2014-TCU-Primeira Câmara para dar respaldo a seu argumento.
Em relação à omissão alegada, apontou o fato de que a instrução da Secretaria de Recursos propôs o não-conhecimento de seu recurso de revisão sob a justificativa da inexistência dos "requisitos específicos para o recurso de revisão", o que foi acolhido em parte pela decisão embargada, acrescentando-se que o recorrente não atendeu os requisitos específicos do art. 35 da Lei Orgânica do TCU, por não ter apresentado "documentos probatórios". 
Argumentou que os fatos novos apresentados à Corte foram as decisões posteriores sobre situação idêntica a tratada nestes autos, prolatadas mediante os Acórdão 561/2020-TCU-Plenário e 5.419/2020-TCU-2ª Câmara, de modo que não havia "documentos" a apresentar. 
Por meio das citadas decisões, o TCU reconheceu a autonomia administrativa do Hospital Universitário Lauro Wanderley (HULW) , tendo ambos acórdãos beneficiado o embargante, conforme consignou no recurso de revisão.
Reiterou o argumento apresentado no recurso de revisão, o qual, segundo ele, foi sempre a "base essencial da linha de defesa do recorrente": de que, após a aprovação do acórdão recorrido, o Tribunal apreciou o mesmo fato ora impugnado nas contas anuais do responsável de 2010 e 2011, julgando-as regulares ou regulares com ressalvas, baseando-se na seguinte assertiva a respeito do funcionamento do HULW: 
"Esse Hospital é Unidade Gestora, com autonomia para sua administração, que é exercida por um Superintendente que não é escolhido pelo Reitor, mas eleito, nos termos da Resolução do Conselho Universitário - CONSUNI nº 16/2004, com mandato de quatro anos e que não se subordina ao CONSUNI, mas ao seu próprio Conselho Deliberativo, que não tem na sua composição o Reitor, nem o Pró-Reitor de Administração".
Segundo o embargante, o Acórdão 561/2020-TCU-Plenário vinculou o Acórdão 2588/2018-TCU-Plenário, de relatoria do E. Ministro Vital do Rêgo, que, por meio do item 9.1, declarou de ofício a nulidade do julgamento das contas do embarggante e de Marcelo de Figueiredo Lopes como irregulares, bem como alterou a redação dos itens 9.1 e 9.2 do Acórdão 1659/2015-TCU-Plenário com a exclusão desses responsáveis.
Por meio do Acórdão 5419/2020-TCU-Segunda Câmara, o Tribunal deu provimento ao recurso de reconsideração do embargante, mudando o julgamento de suas contas na gestão da UFPB de 2011, de irregulares com multa para regulares com ressalvas. As questões de mérito em discussão naqueles autos, foram as mesmas supostas irregularidades administrativo-financeiras no âmbito do HULW que se pretende sejam admitidas como de responsabilidade do ex-reitor da UFPB neste processo.
Aduziu que o superintendente do HULW, com base no Regimento aprovado pelo CONSUNI, assinava todos os contratos que criavam obrigações para a Unidade. Portanto, o hospital atuava de forma descentralizada na aquisição de bens e contratação de serviços, realizando suas próprias licitações. A partir de 2012, à luz do Decreto 7.689/2012, o então reitor da UFPB avocou para si a celebração de contratos cujos valores se situavam nas faixas restritivas daquele ato presidencial, bem como a assinatura de aditivos cujos contratos haviam sido firmados pelo diretor superintendente do hospital.
Citou outro precedente, do ano de 2014, quando o TCU julgou as contas do reitor da Universidade Federal de Campina Grande (Acórdão 266/2014-TCU-Segunda Câmara, de relatoria do E. Ministro Aroldo Cedraz) . O dirigente foi isentado de responsabilidade em razão de o Hospital Universitário Alcides Carneiro ser unidade gestora com autonomia na execução administrativo-financeira em relação à Universidade.
Propugnou que, mesmo tendo apontado, em seu recurso de revisão, os aludidos fatos novos e relevantes sobre suas contas de 2008, à luz de documentos e decisões desse Tribunal, o acórdão recorrido, apesar de reconhecer a autonomia administrativa do HULW, afastou a aplicação deste entendimento ao caso concreto, sob o equivocado fundamento de que o julgamento pela irregularidade de suas contas relativas ao exercício de 2008 e consequente aplicação de multa teria sido em decorrência de "irregularidades nos contratos referentes ao restaurante universitário".
Requereu a revisão do Acórdão 535/2021-TCU-Plenário, uma vez que esta Corte já apreciou circunstância idêntica à que fundamentou o acórdão original e considerou os atos regulares. Solicitou que o TCU dê tratamento igual ao conferido ao pró-reitor de administração e planejamento, Marcelo de Figueiredo Lopes, que teve suas contas de 2008 rejeitadas no acórdão original pelos mesmos fundamentos que se pretende rever, mas sua responsabilidade foi afastada em sede de recurso de Reconsideração.
Aduziu que se encontra aposentado e escrevendo suas memórias e que a manutenção da rejeição de suas contas é mácula indelével e sua biografia.
Requereu o acolhimento e provimento dos presentes embargos de declaração com efeitos infringentes para reformar o Acórdão 535/2021-TCU-Plenário a fim de julgar regulares as suas contas relativas ao exercício de 2008, ainda que com ressalvas, afastando-se, consequentemente, a multa que lhe foi aplicada.

Claudismar Zupiroli (12250/OAB-DF); Cynthia Rachel Martins de Souza Relvas; Nelson Paes de Melo Junior; Fabio Vinicius Maia Trigueiro (16027/OAB-PB) e outros.

Subprocurador-Geral Lucas Rocha Furtado.

EMBARGOS DE DECLARAÇÃO EM RECURSO DE REVISÃO EM PRESTAÇÃO DE CONTAS DA UNIVERSIDADE FEDERAL DA PARAÍBA, EXERCÍCIO DE 2008. JULGAMENTO PELA IRREGULARIDADE DAS CONTAS DO ENTÃO REITOR, ENTRE OUTROS RESPONSÁVEIS, COM APLICAÇÃO DE MULTA. REAPRESENTAÇÃO DE ARGUMENTOS JÁ EXAUSTIVAMENTE DISCUTIDOS NOS AUTOS. CONHECIMENTO. NÃO-PROVIMENTO.

PRESTAÇÃO DE CONTAS (PC)

Secretaria de Recursos (Serur); Secretaria de Controle Externo da Educação, da Cultura e do Desporto (SecexEduc).

Trata-se de embargos de declaração interpostos por Rômulo Soares Polari, ex-reitor da Universidade Federal da Paraíba (UFPB) , contra o Acórdão 535/2021-TCU-Plenário, por meio do qual, o TCU não conheceu do recurso de revisão do ora embargante, oposto contra o Acórdão 4973/2017-TCU-Primeira Câmara, que lhe julgou irregulares as contas relativas ao exercício de 2008 e aplicou-lhe multa, em razão de ter assinado duas prorrogações emergenciais (contratos 7/2008 e 33/2008) , cada uma com vigência de 180 dias, ao ajuste que previa a prestação dos serviços de produção, higienização e distribuição de refeições nos restaurantes da universidade (contrato 2/2002) . 
Verificou-se a ausência de situação emergencial, sendo que a maior parte da mão-de-obra contratada tinha equivalência de atribuições com o cargo de técnico administrativo em educação, instituído pela Lei 11.091/2005, contrariando o disposto no art. 1º, §2º, do Decreto 2.271/1997. Ademais, o ajuste 33/2008 não contou com prévio parecer jurídico, em desrespeito ao art. 38, VI, da Lei 8.666/1993.
Por meio do acórdão embargado, 535/2021-TCU-Plenário, o colegiado não conheceu do recurso de revisão, uma vez que o recorrente invocou hipótese legal compatível com a espécie recursal, sem, contudo, satisfazê-la materialmente, deixando de atender os requisitos regimentais para o conhecimento do recurso (art. 35, incisos I a III) .
Nestes embargos de declaração, Rômulo Soares Polari alegou equívoco no Acórdão 535/2021-TCU-Plenário, ao considerar fundamento inexistente para manter sua condenação, bem como omissão ao deixar de analisar os fatos novos apresentados para promover a revisão do Acórdão original que rejeitou suas contas de 2008.
O equívoco se constituiu no fato de que o ex-reitor não teve suas contas rejeitadas e recebeu multa em face do contrato 2/2002 (referente aos restaurantes universitários) e suas prorrogações, mas, sim, devido à ausência de incorporação de bens móveis ao patrimônio da Universidade e à prorrogação irregular de contratos firmados com a fundação de apoio, objetivando a contratação de mão de obra para prestação de serviços de atividades meio e fim do Hospital Universitário Lauro Wanderley.
Em relação à omissão, mesmo o recurso de revisão do ora embargante tendo apontado as decisões posteriores sobre situação idêntica, prolatadas mediante os Acórdão 561/2020-TCU-Plenário e 5.419/2020-TCU-2ª Câmara, alegou que se constituem em fatos novos e relevantes sobre suas contas de 2008; que o Acórdão recorrido, apesar de reconhecer a autonomia administrativa do HULW, foi omisso ao afastar a aplicação desse entendimento, sob o fundamento equivocado de que o julgamento pela irregularidade de suas contas relativas ao exercício de 2008 e consequente aplicação de multa ocorreu em decorrência de "irregularidades nos contratos referentes ao restaurante universitário".
Alegou, também, que a instrução da Serur propôs o não-conhecimento de seu recurso de revisão sob a justificativa da inexistência dos "requisitos específicos para o Recurso de Revisão", o que foi acolhido em parte pela decisão embargada, acrescentando que o recorrente não atendeu os requisitos específicos do art. 35 da Lei Orgânica do TCU, por não ter apresentado "documentos probatórios". Contudo, os fatos novos apresentados à Corte, foram as decisões posteriores sobre situação idêntica, prolatadas mediante os Acórdão 561/2020-TCU-Plenário e 5.419/2020-TCU-2ª Câmara, de modo que não havia "documentos" a apresentar.
Citou trechos do relatório e voto que acompanham o Acórdão 4973/2017-TCU-Primeira Câmara a fim de fundamentar sua assertiva. Acrescentou, quanto ao contrato 02/2002, que esta Corte acolheu as suas justificativas, entendendo que a Licitação realizada em 2009 sanou a irregularidade, conforme os itens 2.1.4.1.6 e 2.1.4.1.7 do relatório que acompanha o Acórdão 881/2014-TCU-Primeira Câmara. 
Solicitou que o TCU dê tratamento igual ao conferido ao pró-reitor de administração e planejamento, Marcelo de Figueiredo Lopes, que teve suas contas de 2008 rejeitadas no acórdão original pelos mesmos fundamentos que se pretende rever, mas sua responsabilidade foi afastada em sede de recurso de Reconsideração.
Aduziu que se encontra aposentado e escrevendo memórias e a manutenção da rejeição de suas contas, pelo fundamento adotado, é mácula indelével e sua biografia.
Requereu o acolhimento e provimento dos presentes embargos de declaração com efeitos infringentes para reformar o Acórdão 535/2021-TCU-Plenário, a fim de julgar regulares as suas contas relativas ao exercício de 2008, ainda que com ressalvas, afastando a multa aplicada.
II
Conheço dos embargos de declaração por atenderem os requisitos de admissibilidade atinentes à espécie para, no mérito, rejeitá-los.
A começar pelo Acórdão 881/2014-TCU-Primeira Câmara, cujo relatório foi citado pelo embargante a fim fundamentar sua assertiva de que a irregularidade atinente às prorrogações irregulares do Contrato 2/2002 e posteriores contratações emergenciais (contratos 7/2008 e 33/2008) , todos celebrados com a fundação de apoio para prestação dos serviços de produção, higienização e distribuição de refeições nos restaurantes da universidade, o trecho transcrito por Rômulo Soares Polari se refere especificamente à avaliação da responsabilidade de Antônio Borba Guimarães (ex-Prefeito Universitário) pela irregularidade (peça 123, p.11) . 
O relatório deixa claro, nos itens anteriores aos transcritos pelo embargante, que:
"2.1.4.1.3	Quanto ao Reitor e ao Pró-reitor, não vemos como eximi-los da irregularidade em exame, pois, desde 4/8/2006 (Acórdão 1796/2004-TCU-Primeira Câmara) , há determinação para que a UFPB substitua o pessoal contratado por intermédio de fundação de apoio, inclusive para que se realize gestão junto ao Ministério da Educação objetivando criar novas vagas. Ademais, em 23/8/2006, o Plenário do Tribunal editou o Acórdão 1520, com orientação às IFES no sentido de evitar contratar fundações de apoio para o desempenho de várias atividades meio (item 9.2.9) ou para prover às IFES de mão de obra para realização de atividades de caráter permanente ou que caracterizem a terceirização irregular (item 9.2.14) . 
2.1.4.1.4	Desse modo, o Reitor e o Pró-Reitor de Administração, mesmo que não tivessem participado diretamente na prática dos atos inquinados, foram, no mínimo, negligentes em não adotar as ações necessárias para evitar as irregularidades em questão, de modo que suas razões de justificativa devem ser rejeitadas, enquanto que as razões dos ex-Superintendente do HU e ex-Prefeito Universitário devem ser acatadas e consideradas como esclarecimentos que agravam o descumprimento das determinações deste TCU dirigidas àqueles gestores (Reitor e Pró-Reitor) ."
Embora no relatório que acompanhou o Acórdão 881/2014-TCU-Primeira Câmara a unidade técnica tenha realizado a avaliação da conduta de Rômulo Soares Polari, as contas dos gestores da UFPB de 2008 não foram julgadas naquele momento, tendo em vista que a deliberação apenas concedeu novo e improrrogável prazo a alguns responsáveis, para o recolhimento de débitos, diferindo o julgamento das contas para a próxima etapa.
Foi por meio do Acórdão seguinte, 4.973/2017-TCU-1ª Câmara, também citado pelo embargante, que esta Corte julgou suas contas irregulares e lhe aplicou multa, em razão das prorrogações irregulares do Contrato 2/2002 e posteriores contratações emergenciais (contratos 7/2008 e 33/2008) , todos celebrados com a fundação de apoio, para prestação dos serviços de produção, higienização e distribuição de refeições nos restaurantes da universidade.
Os itens 9, 13, 16, 19, 21 e 31 do voto que acompanha a deliberação, peça 268, deixaram bastante claras as razões da responsabilização de Rômulo Soares Polari. Ao contrário do afirmado pelo ex-reitor, o item 22 do voto deixou assente que a realização de processos licitatórios nos anos de 2009 e 2010 também não socorre à defesa do reitor e, no ano de 2008, houve a consumação das contratações emergenciais irregulares, de modo que posterior certame não elide as falhas anteriores.
Ademais, o item 20 do voto deixou consignado que a ausência de evidências da participação do pró-reitor de administração e planejamento da UFPB (Marcelo de Figueiredo Lopes) nas prorrogações irregulares do contrato 2/2202 levou o relator a acolher, neste ponto, as razões de justificativa do mencionado responsável. Tal assertiva refuta a afirmação do embargante de que ambos gestores teriam sido condenados pala mesma razão, tendo a responsabilidade do pró-reitor de administração sido afastada, enquanto a do reitor prevaleceu. De fato, foram responsabilizados por condutas distintas, tendo Marcelo de Figueiredo Lopes logrado êxito em afastar sua responsabilidade pelas irregularidades que lhe foram atribuídas.
Por fim, compulsando os autos, à peça 20, encontra-se o Ofício 0666/2012-TCU/Secex-PB, por meio do qual Rômulo Soares Polari foi citado entre outras irregularidades, pela "prorrogação irregular de contratos firmados com fundação de apoio, objetivando a contratação de mão de obra para prestação de serviços de atividades meio e fim do Hospital Universitário, bem como para a prestação de serviços no Restaurante Universitário (item 6.1.2.2 do Relatório 224882-CGU - fls. 57-75-p5 e 2-p6 do processo eletrônico TC Processo 015.837/2009-4) ".  O responsável tomou ciência do expediente em 18/6/2012, conforme AR, peça 27.
Não há falar, por conseguinte, que se considerou, no recurso de revisão, fundamento inexistente para manter sua condenação. As irregularidades nos contratos 2/2002, 7/2008 e 33/2008, atinentes aos restaurantes da universidade, foram exaustivamente tratadas nestes autos como fundamento para a condenação de Rômulo Soares Polari. 
Quanto à alegada omissão, reitero trecho do voto que acompanha o Acórdão 535/2021-TCU-Plenário, ora embagado, no sentido de que "a irregularidade das contas do recorrente e a multa a ele aplicada decorreram de irregularidades nos contratos referentes ao restaurante universitário. O argumento de que fora sancionado em razão da ausência de incorporação de bens móveis ao patrimônio da universidade e das prorrogações ocorridas nos contratos 1/2002 e 1/2003 (atinentes ao HULW) já foi discutido em sede dos embargos de declaração interpostos pelo mesmo recorrente contra o Acórdão 4973/2017-TCU-Primeira Câmara, por meio dos itens 8 a 10 do voto que acompanhou o Acórdão 2787/2018-TCU-Primeira Câmara, que negou provimento aos embargos. Portanto, não há fato novo acerca desse assunto."
Por todo o exposto, conheço destes embargos para, no mérito, rejeitá-los.
Informo que a oposição de embargos de declaração manifestamente protelatórios, repetindo argumentos já exaustivamente avaliados nos autos, sujeita o embargante ao pagamento de multa processual, nos termos do art. 1.026, § 2º, do CPC. 
Feitas essas considerações, voto por que o Tribunal acolha a minuta de acórdão que ora submeto à deliberação do colegiado.
TCU, Sala das Sessões, em 26 de maio de 2021.
WALTON ALENCAR RODRIGUES 
Relator